【裁判字號】    97,上易,219
【裁判日期】    980120
【裁判案由】    清償借款
【裁判全文】
臺灣高等法院臺中分院民事判決         97年度上易字第219號
上  訴  人  丙○○
                      16樓之2
訴訟代理人  劉喜律師
複代理人    丁○○
訴訟代理人  甲○○
                      16樓之2
被  上訴人  三驊國際股份有限公司
法定代理人  乙○○
上列當事人間請求清償借款事件，上訴人對於民國97年5月19日
臺灣臺中地方法院97年度訴字第154號第一審判決提起上訴，本
院於98年1月6日言詞辯論終結，判決如下：
    主  文
上訴駁回。
第二審訴訟費用由上訴人負擔。
    事實及理由
一、被上訴人起訴主張：被上訴人公司法定代理人乙○○個人與
    上訴人之配偶即訴外人李慧敏合作，在菲律賓設立L.U.K In
    -ternational公司（下稱 L.U.K公司），由訴外人李慧敏在
    菲律賓處理混凝土買賣事宜，乙○○並於民國90年04月20日
    匯款美金32萬4000元予訴外人李慧敏。丙○○當時原本在菲
    律賓另外一家公司工作，欲取得投資移民之資格，然依當地
    的法律，丙○○需在銀行中須有定期存款美金 7萬5000元，
    始能取得居留權，因丙○○具有混凝土方面的專業知識，三
    驊國際股份有限公司（以下簡稱三驊公司）為借重丙○○之
    專業知識，乃同意借款美金7萬5000元予丙○○，並於91年4
    月16日自第一商業銀行中山分行匯款如數金額至丙○○所指
    定之菲律賓銀行帳戶內（帳號 000-000-00000-0）。乙○○
    個人與訴外人李慧敏間在菲律賓所設立之 L.U.K公司混凝土
    買賣事宜，嗣已結束，經行彙算，乙○○與李慧敏於95年01
    月12日簽立協議書，李慧敏同意分期返還乙○○美金 5萬元
    及菲律賓貨幣披索15萬元。至於丙○○向三驊公司所借貸供
    為投資移民使用之美金 7萬5000元，三驊公司已於96年10月
    17日發函催告丙○○應於 7日內還款，丙○○迄未返還，爰
    本於消費借貸之法律關係，訴請丙○○給付。但鈞院如認為
    兩造間並不存在消費借貸關係，則三驊公司另依不當得利之
    法律關係提起備位之訴，訴請丙○○返還。丙○○雖以其已
    匯款美金4萬3825元予三驊公司，系爭美金7萬5000元僅餘美
    金3萬1175元未償等語而為抗辯。但上開合計美金4萬3825元
    之匯款，乃係訴外人李慧敏匯交乙○○之混凝土投資款項，
    與系爭美金 7萬5000元之借款無關。另傳真函內容之所以記
    載投資移民餘額只有美金 4萬5000元，是因訴外人李慧敏原
    稱前所匯款之美金3萬元乃係用供清償系爭美金7萬5000元，
    所以傳真函才記載投資移民餘額為美金 4萬5000元，但訴外
    人李慧敏嗣後又把上開 3萬美元算入水泥投資款項目內，既
    然3萬美元又改算入水泥款的部分，則投資移民美金7萬5000
    元就應該歸類為全部均未清償。聲明：丙○○應給付三驊公
    司美金 7萬5000元，及自支付命令送達之翌日（即97年2月4
    日）起至清償日止，按週年利率百分之 5計算之利息，並願
    供擔保，請准宣告假執行。
    上訴後補陳：李慧敏與乙○○於90年8月成立L.U.K公司，乙
    ○○退出該公司後，於95年01月12日與李慧敏協議，由李慧
    敏給付乙○○美金 5萬元及披索15萬元，此與三驊公司借款
    予丙○○美金 7萬5000元無關。
二、原審判決：丙○○應給付三驊公司美金 4萬5000元，及自97
    年2月4日起至清償日止，按週年利率百分之 5計算之利息。
    其餘之訴駁回。三驊公司對於遭駁回部分，並未提起上訴，
    業已確定。
三、上訴人丙○○於原審辯稱：
    對於三驊公司確有於91年04月16日自第一商業銀行中山分行
    匯款美金7萬5000元至伊在菲律賓之銀行帳戶（帳號000-000
    -000 0 0-0）內供為伊辦理移民使用，及三驊公司有於96年
    10月17日發函催告伊還款之事實不爭執。三驊公司前因聘請
    伊之配偶李慧敏至菲律賓在 L.U.K公司工作，故三驊公司乃
    將欲交付給李慧敏之款項，匯到伊上開帳戶內，三驊公司係
    自行匯款至伊帳戶內，伊雖沒有取得系爭美金 7萬5000元之
    權源而應該返還，但是兩造間就系爭美金 7萬5000元，並無
    消費借貸關係存在。嗣後因 L.U.K公司暫停營業，乙○○乃
    向訴外人李慧敏要求返還所交付之上開款項及出售二部車輛
    之價金。訴外人李慧敏乃於95年01月12日與訴外人乙○○簽
    立協議書，約定資金還款期間及方式，另訴外人李慧敏並已
    陸續給付美金 3萬0025元、5800元、3000元、5000元，僅欠
    美金3萬1175元，且三驊公司傳真函自承系爭美金7萬5000元
    之投資移民未償餘額僅剩美金 4萬5000，故三驊公司訴請伊
    給付美金7萬5000元，並無理由。
    上訴後補陳：乙○○對李慧敏另案所提起請求清償債務事件
    （台灣台中地方法院97年度訴字第 112號）與本件係同一筆
    債務，且乙○○與李慧敏所定立之95年01月12日協議書，係
    以資金作為協議內容，並非股權轉讓金額。此資金係供菲律
    賓政府檢查的投資移民之資金。又乙○○於台灣台中地方法
    院97年度訴字第112 號審理時已明白表示「這筆錢是李慧敏
    的資金，是借給李慧敏的，借款人是李慧敏，她要求匯到丙
    ○○的帳戶」等語，則資金法律關係顯係存在於李慧敏與乙
    ○○間云云。乙○○並未舉證證明有實際出資予 L.U.K公司
    。三驊公司匯至丙○○帳戶之美金 7萬5000元是辦理丙○○
    、李慧敏之投資移民所使用之款項，借款人士李慧敏而非丙
    ○○。
三、得心證之理由：
  (1)三驊公司主張伊公司法定代理人乙○○與訴外人李慧敏合作
    ，在菲律賓設立 L.U.K公司，由訴外人李慧敏在菲律賓處理
    混凝土買賣事宜，乙○○並於90年04月20日匯款美金32萬40
    00元予訴外人李慧敏。丙○○當時亦在菲律賓工作，欲取得
    投資移民之資格，伊公司乃於91年04月16日自第一商業銀行
    中山分行匯款美金 7萬5000元至丙○○所指定之菲律賓銀行
    帳戶內（帳號 000-000-00000-0）等情，業據三驊公司提出
    匯出匯款賣匯水單、匯款資料、訴外人李慧敏另案97年度訴
    字第112號答辯狀、臺灣臺中地方法院97年度訴字第112號和
    解筆錄、訴外人李慧敏匯款明細表等為證，核屬相符，且為
    上訴人所不爭執，信屬實在。是乙○○為成立 L.U.K公司確
    有匯款美金32萬4000元予訴外人李慧敏，此為李慧敏於原審
    所自認之事實（見原審卷第65頁）；而三驊公司確有匯款美
    金 7萬5000元至丙○○帳戶，亦為兩造所不爭執之事實，則
    美金7萬5000元與L.U.K公司無關至為明顯，而李慧敏與乙○
    ○於95年1月12日之協議書以明確載明「L.U.Kinternationa
    -l暫停營業，資金部分雙方協調如下」，足見此協議與投資
    移民之美金 7萬5000元無關。至於乙○○於另案（台灣台中
    地方法院97年度訴字第112號）中雖有「7萬5000元....，這
    筆錢是三驊公司的資金，是借給李慧敏的，借款人是李慧敏
    ，他要求匯到丙○○的帳戶。」之陳述，但緊接著法官問：
    為何三驊公司借錢給被告（指李慧敏），但由你起訴﹖時，
    乙○○答稱「以上所述都是另一件訴訟，不是本件，」，此
    業經本院調取該卷證核屬無訛（以上見台灣台中地方法院97
    年度訴字第112號97年1月29日言詞辯論筆錄）；但乙○○於
    本件訴訟中始終表示美金 7萬5000元係三驊公司借款予丙○
    ○作為投資移民之用，參以乙○○為成立 L.U.K公司確有匯
    款美金32萬4000元予訴外人李慧敏及三驊公司確有匯款美金
     7萬5000元至丙○○帳戶之事實，乙○○於另案有關借款人
    是李慧敏云云應與事實不符，應以本案所述為可信。上訴人
    丙○○辯稱二者為一筆債務云云，顯無足採。
  (2)丙○○於原審雖抗辯系爭美金 7萬5000元乃係三驊公司自行
    匯款至伊帳戶內，伊在法律關係上雖沒有取得系爭美金 7萬
    5000元之權源而應該返還，但是兩造間就系爭美金 7萬5000
    元，並無消費借貸關係存在云云。惟按，稱消費借貸者，謂
    當事人一方移轉金錢或其他代替物之所有權於他方，而約定
    他方以種類、品質、數量相同之物返還之契約，當事人之一
    方對他方負金錢或其他代替物之給付義務而約定以之作為消
    費借貸之標的者，亦成立消費借貸，民法第 474條定有明文
    。又按當事人互相意思表示一致者，無論其為明示或默示，
    契約即為成立，當事人對於必要之點，意思一致，而對於非
    必要之點，未經表示意思者，推定其契約為成立，民法第15
    3條亦定有明文。本件丙○○既自承系爭美金7萬5000元乃係
    三驊公司所匯交，用供其辦理投資移民所需。而兩造間既無
    僱傭關係存在，亦無投資合作之委任關係存在，僅有三驊公
    司法定代理人乙○○與上訴人之配偶即訴外人李慧敏在菲律
    賓合作設立 L.U.K公司，並由訴外人李慧敏在菲律賓處理混
    凝土買賣事宜，實難想像三驊公司會在無任何緣由情形下，
    匯款美金 7萬5000元予丙○○，是丙○○所辯係三驊公司自
    行匯款至伊之帳戶一語，尚難採信；三驊公司所主張因丙○
    ○當時在菲律賓另外一家公司工作，欲取得投資移民之資格
    ，為要借重丙○○有關混凝土之專業知識，乃同意借款美金
     7萬5000予丙○○作為投資移民所需之資金一節，核與常情
    相符。
  (3)上訴人丙○○向被上訴人三驊公司借款美金 7萬5000元供為
    投資移民使用，已如前述，三驊公司復已於96年10月17日發
    函催告上訴人丙○○應於 7日內還款，是三驊公司本於消費
    借貸之法律關係，訴請丙○○清償借款，自屬有據。
  (4)上訴人另辯稱：業由訴外人李慧敏陸續給付美金 3萬0025元
    、5800元、3000元、5000元，應僅欠美金 3萬1175元等語。
    但查：乙○○與訴外人李慧敏合作，在菲律賓設立 L.U.K公
    司，L.U.K公司嗣已結束，乙○○與訴外人李慧敏並於95年1
    月12日簽立協議書，訴外人李慧敏同意分期返還乙○○美金
    5萬元及菲律賓貨幣披索15萬元。訴外人李慧敏自95年1月12
    日起對乙○○既負有上開投資款美金 5萬元及菲律賓披索15
    萬元之義務，此一債務與丙○○對三驊公司所負之債務，係
    屬二事，已如上述，是丙○○所辯業由訴外人李慧敏於95年
    2月14日、95年7月17日、96年4月11日所陸續匯款之美金580
    0元、3000元、5000元用供清償系爭美金7萬5000元借款等語
    ，並無足採。
  (5)綜上所述，三驊公司先位之訴本於消費借貸之法律關係，訴
    請丙○○給付美金 4萬5000元及自97年2月4日（即支付命令
    送達之翌日）起至清償日止，按週年利率百分之 5計算之利
    息範圍內，為有理由。是則原審判命上訴人丙○○如數給付
    ，於法並無不合。上訴意旨指摘原判決不當，求予廢棄改判
    ，為無理由，應予駁回其上訴。
四、本件判決事證已臻明確，兩造其餘主張及舉證，核與判決結
    果無影響，不另論述。
五、據上論結，本件上訴為無理由，依民事訴訟法第449條第1項
    、第78條、第454條前段，判決如主文。
中    華    民    國    98     年    1    月   20     日
              民事第三庭    審判長法  官  陳照德
                                  法  官  朱樑
                                  法  官  李平勳
正本係照原本作成。
不得上訴。
                                  書記官  江丞晏
中    華    民    國    98     年    1    月   20     日


司法院資訊處製作；財團法人民間司法改革基金會備份。
